臺灣新竹地方法院民事簡易判決
110年度竹北簡字第101號
原      告  行政院農業委員會農田水利署桃園管理處

法定代理人  何明光  
訴訟代理人  石麗卿律師
被      告  彭金鑑  
上列當事人間拆屋還地等事件，本院於民國110年7月16日辯論終
結，判決如下：
    主      文
被告應將坐落新竹縣○○鄉○○段○○○地號土地上如附圖所Ｂ部分(面
積四三平方公尺)白色鐵皮建物、Ｄ部分(面積一九點九四平方公
尺)排水溝、Ｅ部分(面積八點九八平方公尺)紅磚石棉瓦建物拆除
，並將土地遷讓返還予原告。
被告應給付原告新臺幣柒仟壹佰壹拾柒元，及自民國一○九年十
月三十日起至清償日止，按週年利率百分之五計算之利息；暨自
民國一○九年十月二十日至遷讓返還第一項土地予原告之日止，
按年給付原告新臺幣壹仟陸佰伍拾貳元。
原告其餘之訴駁回。
訴訟費用由被告負擔百分之九十七，餘由原告負擔。
本判決第一、二項得假執行。
    事實及理由
壹、程序部分：
一、按原告於判決確定前，得撤回訴之全部或一部，但被告已為
    本案之言詞辯論者，應得其同意，民事訴訟法第262條定有
    明文。本件原告起訴時原係列彭金鑑、羅應吉為被告，請求
    拆屋還地及給付相當於租金之損害金，嗣於民國109年12月4
    日調解程序期日，當庭撤回對被告羅應吉之起訴，並經被告
    羅應吉同意(見本院卷第45頁)，揆諸前揭規定，程序上即無
    不合，是本件僅彭金鑑1人為被告。
二、次按訴狀送達後，原告不得將原訴變更或追加他訴，但請求
    之基礎事實同一、擴張或減縮應受判決事項之聲明或不甚礙
    被告之防禦及訴訟之終結者，不在此限，民事訴訟法第255
    條第1項第2款、第3款、第7款分別定有明文。又不變更訴訟
    標的，而補充或更正事實上或法律上之陳述者，非為訴之變
    或追加，民事訴訟法第256條亦定有明文。本件原告起訴時
    原聲明為：被告彭金鑑應將坐落新竹縣○○鄉○○段000地號土
    地內如起訴狀附件照片所示甲、乙部分面積約65平方公尺之
    地上物拆除(面積以實測為準)，並將該部分土地遷讓交還予
    原告；另應給付原告新臺幣(下同)7,280元及自起訴狀繕本
    送達翌日起至清償日止，按年息百分之5計算之利息；暨自
    本件起訴之日起至遷讓返還上開土地之日止，按年給付原告
    損害金1,560元。嗣經本院會同兩造至現場進行履勘，並經
    新竹縣新湖地政事務所繪製複丈成果圖後，原告具狀更正聲
    明為：被告彭金鑑應將坐落新竹縣○○鄉○○段000地號土地內
    如卷附複丈成果圖所示A部分面積1.85平方公尺、B部分面積
    43平方公尺、C部分面積4.22平方公尺、D部分面積19.94平
    方公尺及E部分面積8.98平方公尺土地上之地上物拆除，並
    將該部分土地遷讓交還予原告；另應給付原告9,125元及自
    起訴狀繕本送達翌日起至清償日止，按年息百分之5計算之
    利息；暨自本件起訴之日起至遷讓返還上開土地之日止，按
    年給付原告損害金1,872元，有民事辯論意旨狀可參(見本院
    卷第105頁)；原告復於本院110年7月16日言詞辯論期日當庭
    撤回C部分拆屋還地之請求(見本院卷第135頁)，核原告所為
    金錢請求聲明之變更，核屬單純擴張應受判決事項之聲明；
    此外，經測量而確定應拆除地上物之面積及位置後，所為之
    補充及更正事實上之陳述，並非訴之變更及追加，揆諸前揭
    規定，均應准許。
貳、實體部分：
一、原告主張：
(一)坐落新竹縣○○鄉○○段000地號土地(下稱系爭土地)屬水利用
    地，為原告(原名臺灣桃園農田水利會，於109年10月1日改
    制後更名為行政院農業委員會農田水利會桃園管理處)所有
    ，供水利使用；詎被告未有合法權源，被告所有之新竹縣○○
    鄉○○段000○號建物(即門牌號碼新竹縣○○鄉○○路○段00巷00號
    ，下稱系爭建物)及具有事實上處分權之白色鐵皮混凝土建
    物、排水溝及紅磚石棉瓦建物等，分別占用系爭土地如新竹
    縣新湖地政事務所110年1月21日複丈成果圖(以下簡稱附圖)
    所示A部分面積1.85平方公尺、B部分面積43平方公尺、D部
    分面積19.94平方公尺、E部分面積8.98平方公尺，原告自得
    依民法第767條第1項之規定請求被告將上開地上物拆除，並
    請求被告將占用土地返還予原告。又被告既無任何正當權源
    而占有使用系爭土地，自受有相當於租金之不當得利致原告
    因而受有損害，原告亦得依不當得利及侵權行為之法律關係
    ，請求被告給付自起訴前1日起往前推算5年內(104年10月1
    日起至10年9月底止)之損害金9,125元(申報地價20元×占用
    面積77.99×年息10%×5年)，暨其法定遲延利息，並自起訴之
    日起至被告返還占用土地之日止，按年給付相當於租金之損
    害金1,872元(申報地價20元×占用面積77.99×年息10%×5年)
    。
(二)又因系爭土地周邊農地會員反映排水不良，故原告規劃進行
    水路改善計畫即新竹縣○○鄉○○段000地號至874地號土地旁排
    水路更新改善以利排水。而系爭建物建造時原告並不知情，
    且如附圖所示A部分屬系爭建物之一部時，若被告願意給付
    相當於租金之不當得利，原告設計水路會盡量避開A部分1.8
    5平方公尺等語。並聲明：被告應將系爭土地上如附圖所示A
    部分面積1.85平方公尺、B部分面積43平方公尺、D部分面積
    19.94平方公尺、E部分面積8.98平方公尺土地之地上物拆除
    ，並將該部分土地遷讓交還予原告；另應給付原告9,125元
    及自起訴狀繕本送達翌日起至清償日止，按年息百分之5計
    算之利息；暨自件起訴狀繕本送達之日起至遷讓返還上開土
    地之日止，按年給付原告損害金1,872元。
二、被告則以：
    如附圖所示占用部分均係伊向訴外人彭○○購買，並非故意占
    用，依民法第796條、第796條之1規定，應免予拆除之。又
    如附圖D部分所示之排水溝為當初建築房屋時所設置，係供
    排水之用，符合原告水路改善計畫之水溝尺寸、大小，希望
    能保持原狀、免予拆除，由伊向原告進行承購。答辯聲明：
    原告之訴駁回。
三、得心證之理由：
(一)查系爭土地為原告所有，系爭建物為被告於105年6月7日因
    買賣為原因取得所有權，於105年7月1日完成所有權移轉登
    記；被告另就附圖所示之白色鐵皮建物、排水溝及紅磚石棉
    瓦建物等均具有事實上處分權；而如附圖所示A部分面積1.8
    5平方公尺保存建物、B部分面積43平方公尺白色鐵皮建物、
    D部分面積19.94平方公尺排水溝、E部分面積8.98平方公尺
    紅磚石棉瓦建物，均占用系爭土地等情，為兩造所不爭執，
    並有土地登記第二類謄本、土地建物查詢資料附卷可稽(見
    本院卷第45頁、第15頁、第55頁至第60頁)，且經本院於110
    年1月21日會同兩造及新竹縣新湖地政事務所地政人員至現
    場進行勘測明確，此有新竹縣新湖地政事務所110年2月23日
    新湖地測字第1102300081號函暨檢附之複丈成果圖可參(見
    本院卷第97頁至第99頁)，堪信為真實。
(二)原告主張被告未有占用如附圖所示A、B、D、E所示土地之正
    當權源，應拆除上開地上物、返還該部分土地予原告，並就
    占用上開土地部分應給付原告相當於租金之損害金等情，為
    被告所否認，並以前詞置辯，是本件所應審究者為：㈠原告
    依民法第767條第1項之規定，請求被告拆除如附圖所示A、B
    、D、E之地上物，返還占用土地予原告，有無理由？㈡原告
    依民法第179條、第184條之規定請求被告給付相當於租金之
    不當得利或損害賠償，有無理由？
　１原告請求被告拆除如附圖所示B、D、E地上物，返還占用土地
    予原告為有理由，其餘部分則無理由：
　⑴按所有人對於無權占有或侵奪其所有物者，得請求返還之。
    對於妨害其所有權者，得請求除去之。有妨害其所有權之虞
    者，得請求防止之。民法第767條第1項定有明文。又物之拆
    除，為事實上之處分行為，僅所有人或有事實上處分權之人
    ，方有拆除之權限(最高法院102年度台上第2053號判決意旨
    參照)。另以無權占有為原因，請求返還土地者，占有人對
    土地所有權存在之事實無爭執，而僅以非無權占有為抗辯者
    ，土地所有權人對其土地被無權占有之事實無舉證責任，占
    有人自應就其取得占有係有正當權源之事實證明之（最高法
    院97年度台上字第1101號、85年度台上字笫1120號判決意旨
    參照）。查系爭土地為原告所有，被告所有系爭建物及具有
    事實上處分權之白色鐵皮建物、排水溝、紅磚石棉瓦房等，
    分別占用系爭土地如附圖所示A、B、D、E一節，經本院認定
    如上所述，且被告既未能舉證占用系爭土地有何正當權源，
    足認被告占用系爭土地如附圖所示A、B、D、E部分係無權占
    用。
　⑵次按，土地所有人建築房屋非因故意或重大過失逾越地界者
    ，鄰地所有人如知其越界而不即提出異議，不得請求移去或
    變更其房屋。但土地所有人對於鄰地因此所受之損害，應支
    付償金。前項情形，鄰地所有人得請求土地所有人，以相當
    之價額購買越界部分之土地及因此形成之畸零地，其價額由
    當事人協議定之；不能協議者，得請求法院以判決定之。土
    地所有人建築房屋逾越地界，鄰地所有人請求移去或變更時
    ，法院得斟酌公共利益及當事人利益，免為全部或一部之移
    去或變更。但土地所有人故意逾越地界者，不適用之。前條
    第一項但書及第二項規定，於前項情形準用之。98年修正施
    行之民法第796條、第796條之1亦定有明文。又依民法物權
    編施行法第8條之3規定，修正之民法第796條及第796條之1
    規定，於民法物權編修正施行前土地所有人建築房屋逾越地
    界，鄰地所有人請求移去或變更其房屋時，亦適用之。再者
    ，土地所有人非因故意或重大過失逾越地界建築房屋，鄰地
    所有人如知其越界而不即提出異議，為免土地所有人損失過
    鉅，且於社會經濟有較大影響，鄰地所有人不得請求移去或
    變更其房屋，此觀民法第796條第1項前段規定即明。如土地
    所有人因重大過失逾越地界建築房屋，或雖無重大過失，但
    鄰地所有人已知其越界而即時提出異議，因不該當於該規定
    之要件，鄰地所有人對於無權占有其土地之土地所有人房屋
    ，本得依民法第767條第1項規定請求移去或變更其逾越地界
    之房屋。惟為免對社會經濟及當事人利益造成重大損害，民
    法第796條之1第1項賦與法院裁量權，斟酌公共利益及當事
    人利益，免為全部或一部之移去或變更(最高法院105年度台
    上字第586號判決意旨參照)。經查：
　①竹北地政事務所於78年12月31日就系爭建物繪製建物測量成
    果圖，其中第一層84.88平方公尺，第二層84.88平方公尺，
    合計169.76平方公尺，有新竹縣新湖地政事務所109年12月2
    4日新湖地資字第1090004099號函暨檢附之竹北地政事務所
    建物測量成果圖可參(見本院卷第67頁至第69頁)；系爭建物
    房屋稅籍資料顯示，系爭建物第一層72.26平方公尺、第二
    層84.88平方公尺、騎樓12.62平方公尺、合計169.76平方公
    尺，房屋稅起課年月均為78年11月，有新竹縣政府稅務局11
    0年5月17日新縣稅密房字第1100120358號函暨檢附之房屋稅
    籍證明書可佐(見本院卷第117頁至第119頁)；系爭建物則係
    於100年9月19日完成建物第一次登記，建物謄本中未記載建
    築完成日期，被告於105年6月7日因買賣為原因取得系爭建
    物及同段0000地號土地之所有權，並於105年7月1日完成所
    有權移轉登記等情，有土地建物查詢資料可稽(見本院卷第5
    5頁、第59頁)，是由上開資料可知，系爭建物至遲於78年11
    月即已興建完成。故而，被告抗辯如附圖所示A部分係伊取
    得系爭建物前即已存在，為系爭建物之一部，自屬有據。
　②本院審酌如附圖所示A部分為系爭建物辦理保存登記之一部，
    屬系爭建物之主體部分，若經拆除並退縮，勢將損及該建物
    之整體結構基礎支柱及承載力，非但對該建物之居住使用者
    人身安全及整體建物財產權構成潛在之極大危險性，被告亦
    必將耗資甚鉅進行整修，顯然被告所需支出之費用遠超過原
    告取回上開占用土地之價值。此外，原告固主張其取回系爭
    土地後，將更新改善排水路，解決周遭農地排水不良之問題
    ，惟依原告提出之水路改善計劃書（見本院卷第83至89頁）
    ，無法看出如被告未返還如附圖所示A部分土地對原告上開
    計畫所生之影響。且原告訴訟代理人於本院審理時亦表示：
    規劃的時候，如果就A部分是完整建物，且被告願意給付相
    當於租金的不當得利，原告設計水路時會盡量避開A部分1.8
    5平方公尺的部分等語(見本院卷第136頁)。因此，綜觀前揭
    事證，被告或被告之前手就系爭建物並未有故意逾越地界建
    築之情形，且參酌兩造就系爭土地、建物之整體利用效能、
    經濟利益、居住安全、財產權、社會成本及兩造之利益、公
    共利益，認被告抗辯依民法第796條之1規定，被告得免予拆
    除系爭土地上如附圖所示A部分面積1.85平方公尺之建物，
    洵屬有據。
　③又如附圖所示B部分面積43平方公尺白色鐵皮建物、D部分面
    積19.94平方公尺排水溝，及E部分面積8.98平方公尺紅色石
    棉瓦建物部分，均屬系爭建物主體以外之地上物，拆除亦並
    不影響系爭建物之結構，自無民法第796條、第796條之1之
    適用。執此，原告請求被告將系爭土地如附圖所示B部分面
    積43平方公尺之白色鐵皮建物、D部分面積19.94平方公尺排
    水溝，及E部分面積8.98平方公尺紅色石棉瓦建物等地上物
    拆除，並將占用土地返還原告，核屬有據，應予准許。
　⑶至被告辯稱排水溝部分係排水使用，且符合原告水路改善計
    畫之尺寸與大小，應免予拆除云云；惟查，被告於本院審理
    時自承：排水溝是在我們當初建築房屋時設置等語(見本院
    卷第92頁)，是認上開排水溝係供系爭房屋或其坐落土地排
    水使用，並非供不特定公眾之自然落水所用。抑且，原告係
    因周邊農地會員反映排水不良始進行系爭土地周邊之水路改
    善計畫，此有原告提出之水路改善計畫書附卷可憑(見本院
    卷第83頁至第89頁)，是認僅以現存之排水溝實不足以因應
    系爭土地周邊之排水情形，而原告針對系爭土地周邊之排水
    路進行整體規劃與改善，自有必要，故被告前揭所辯，難認
    可採。
　２原告請求被告給付相當於租金之不當得利，為有理由：
　⑴按無法律上原因而受利益，致他人受損害者，應返還其利益
    ，民法第179條定有明文。而無權占有他人之建物，可能獲
    得相當於租金之利益亦為社會通常之觀念(最高法院61年台
    上字第1695號裁判意旨參照)。城市地方房屋之租金，以不
    超過土地及其建築物申報總價額年息10%為限，土地法第97
    條第1項定有明文；上開規定，於租用基地建築房屋準用之
    ，同法第105條亦定有明文。所謂土地及建築物之總價額，
    依土地法施行法第25條規定，土地價額依法定地價；建築物
    價額則依該管市縣地政機關估定之價額而定。又所謂法定地
    價，依土地法第148條規定，係土地所有權人依該法規定所
    申報之地價。土地所有權人未於公告期間申報地價者，以公
    告地價80％為其申報地價，平均地權條例第16條前段亦有明
    文。此外，基地租金之數額，除以基地申報地價為基礎外，
    尚須斟酌基地之位置，工商業繁榮之程度，占有人利用基地
    之經濟價值及所受利益等項，並與鄰地租金相比較，以為決
    定（最高法院68年台上字第3071號裁判意旨參照）。上開條
    文固係針對城市地方房屋所訂定之標準，但其以不超過土地
    申報地價年息10%為上限，係限制租金之最高額，舉重以明
    輕，相較之下，經濟效益遠不如城市地方之非城市地方基地
    之租賃，其租金標準亦應參照上開計算基礎，不得超過土地
    申報價額年息10%。本院審酌系爭土地使用分區為特定農業
    區，使用地類別為水利用地，109年1月公告土地現值為每平
    方公尺2,800元，自104年1月起之申報地價均為每平方公尺2
    24元；又該土地位於新竹縣○○鄉○○路○段00巷，鄰近有波羅
    汶三元宮，附近土地多作為住宅使用，對面有小型公園等情
    ，有土地登記第二類謄本、地價第二類謄本及本院110年1月
    21日勘驗筆錄等在卷可參(見本院卷第15頁、第31頁、第78
    頁)，是本院依照系爭土地之坐落位置、繁榮程度、經濟用
    途及土地價值等因素，認原告主張按系爭土地當年度每平方
    公尺申報地價年息之10%計算被告無權占有系爭土地所受相
    當於租金之利益，核屬相當。
　⑵次查，被告占用系爭土地如附圖所示A部分面積1.85平方公尺
    、B部分面積43平方公尺、D部分面積19.94平方公尺、E部分
    面積8.98平方公尺，總占用面積為73.77平方公尺(1.85＋43＋
    19.94＋8.98)，而該土地自104年1月起迄今之申報地價均為
    每平方公尺224元；被告亦係向訴外人彭○○買受系爭建物及
    如附圖所示白色鐵皮建物、排水溝及紅磚石棉瓦建物，並於
    105年7月1日就系爭建物及坐落之土地完成所有權移轉登記
    等情，業據被告陳明在卷，有土地建物查詢資料可參(見本
    院卷第45頁、第55頁、第59頁)，是原告請求被告給付自105
    年7月1日起至起訴前1日即109年10月19日止，相當於租金之
    不當得利共7,117元【224×73.77×10%×(4年3月又19日)，元
    以下四捨五入】，及自起訴之日即109年10月20日起至返還
    土地之日止，按年給付相當於租金之不當得利1,652元(224×
    73.77×10%)，為有理由，應予准許。至逾此範圍之請求，則
    屬無據，不應准許。
(三)綜上所述，原告依民法第767條第1項、第179條之規定，請
    求被告將系爭土地上如附圖所示B部分面積43平方公尺白色
    鐵皮建築、D部分面積19.94平方公尺排水溝、E部分面積8.9
    8平方公尺紅磚石棉瓦建物拆除，並將該部分土地遷讓返還
    原告，另應給付原告7,117元及自起訴狀繕本送達翌日(即10
    9年10月30日，見本院卷第39頁)起至清償日止，按年息百分
    之5計算之利息；暨自109年10月20日起至遷讓返還上開土地
    之日止，按年給付原告損害金1,652元，均有理由，應予准
    許。逾此部分之請求，則屬無據，不應准許。至原告另依侵
    權行為之法律關係請求被告給付相當於租金之損害金部分，
    因與不當得利之請求屬於訴之客觀合併中之選擇合併，本院
    既認原告不當得利之請求為有理由，就侵權行為損害賠償之
    請求，即無庸再予審究，附予敘明。
四、本件事證已臻明確，兩造其餘主張、陳述及所提之證據暨攻
    擊防禦方法，經本院斟酌後，核與本件判決結果不生影響，
    爰不一一論述，附此敘明。
五、本件原告勝訴部分係就民事訴訟法第427條訴訟適用簡易程
    序所為被告敗訴之判決，依同法第389條第1項第3款規定，
    應依職權宣告假執行。
六、據上論結，本件原告之訴為一部有理由，一部無理由，依民
    事訴訟法第436條第2項、第79條、第389條第1項第3款，判
    決如主文。
中    華    民    國   110    年    8      月    6  日
                  竹北簡易庭  法  官  李宇璿
以上正本係照原本作成。
如對本判決上訴，須於判決送達後 20 日內向本院提出上訴狀。
如委任律師提起上訴者，應一併繳納上訴審裁判費。
中　　華　　民　　國　　110 　年　　8 　　月　　9 　　日
                              書記官  王恬如